【裁判字號】    96,上,628
【裁判日期】    970325
【裁判案由】    清償債務
【裁判全文】
臺灣高等法院民事判決                   96年度上字第628號
上  訴  人  乙○○
訴訟代理人  丙○○
被  上訴人  甲○○
訴訟代理人  梁治律師
上列當事人間請求清償債務事件，上訴人對於中華民國96年5月
25日臺灣士林地方法院95年度訴字第1029號第一審判決提起上訴
，本院於97年3月4日言詞辯論終結，判決如下：
    主  文
上訴駁回。
第二審訴訟費用由上訴人負擔。
    事實及理由
一、被上訴人主張：
  (一)上訴人於民國（下同）87年11月20日與伊協議共組豐園音響
    有限公司（下稱豐園公司），約定由伊擔任豐園公司之名義
    負責人，上訴人負責實際業務之推廣與接洽，並以上訴人為
    債務人，由伊提供所有坐落台北市○○○路○段248號11樓之
    房地（下稱系爭房地）作擔保，向訴外人香港商香港上海匯
    豐銀行股份有限公司（下稱匯豐銀行）貸款新台幣（下同）
    500萬元，作為豐園公司營運資金周轉使用，兩造並同時簽
    立借貸協議書。
  (二)依借貸協議書第4條第2項第2款（B）之約定：乙方（即上訴
    人）負責於五年內償還銀行貸款，每期應繳納付103,436元
    。然上訴人僅繳付部分本息後，即未再繳納，經匯豐銀行持
    兩造所簽發之本票向台灣台北地方法院（下稱台北地院）聲
    請本票准予強制執行之裁定，伊為保全系爭房地，遂於92年
    4月18日代上訴人清償積欠匯豐銀行之金額273萬440元。
  (三)伊依民法第312條規定，於清償金額273萬440元後承受匯豐
    銀行之權利，上開金額扣除伊於台灣板橋地方法院（下稱板
    橋地院）91年度執字第15778號強制執行事件受分配之抵押
    債權53萬4,292元後，上訴人尚應給付伊219萬6,148元。
  (四)清償匯豐銀行貸款本息之款項，是否由豐園公司帳內支付，
    並不影響上訴人清償之義務，上訴人並於88年4月2日書立切
    結書，承諾按照借貸協議書之約定，如數清償匯豐銀行之貸
    款。
  (六)爰依借貸協議書第9條、民法第312條規定，聲明：上訴人應
    給付被上訴人219萬6,148元及自支付命令送達翌日起至清償
    日止，按年息百分之五計算之利息。原審判命上訴人給付被
    上訴人219萬6,148元本息，上訴人不服提起上訴，被上訴人
    則於本院聲明：上訴駁回。
二、上訴人則以：
  (一)被上訴人主導豐園公司之設立登記、股東及股數安排，並自
    任負責人，在豐園公司之支票上背書，豐園公司內部帳冊之
    登載及金錢支用均由被上訴人經手，故兩造雖立有借貸契約
    ，但實為合夥經營關係，匯豐銀行之貸款乃被上訴人之投資
    款，被上訴人無權要求伊返還。
  (二)縱認向匯豐銀行所貸款項為借款，也是豐園公司所借，之後
    之貸款均由豐園公司支付，伊為股東，僅就出資比例負責，
    被上訴人不得要求伊代為清償等語，資為抗辯。並於本院聲
    明：(1)原判決廢棄。(2)被上訴人在第一審之訴駁回。
三、兩造不爭執之事實：
  (一)兩造立有借貸協議書，該協議書第4條第2項第2款（B）約定
    ：乙方（即上訴人）每期應繳納本息103,436元。第9條約定
    ：乙方如有違約，甲方（即被上訴人）得不經催告，逕行終
    止本合約並得要求乙方一次清償借款，及辦理塗銷匯豐銀行
    之貸款抵押設定。
  (二)被上訴人提供系爭房地作擔保，由兩造向匯豐銀行貸款500
    萬元，並設定抵押權，之後上訴人僅繳付部分積欠匯豐銀行
    之本息後，即未再繳納，經匯豐銀行向台北地院聲請本票強
    制執行之裁定，被上訴人為保全系爭房地，遂於92年4月18
    日清償積欠匯豐銀行之金額273萬440元。
  (三)被上訴人於板橋地院91年度執字第15778號強制執行事件受
    分配之抵押債權金額為53萬4,292元。
  (四)豐園公司出資額為1,000萬元，被上訴人出資700萬元，占百
    分之七十、上訴人出資200萬元，占百分之二十，有豐園公
    司之設立登記事項卡附卷可參。
  (五)上訴人之父陳傳興於91年5月29日簽立切結書表示共積欠被
    上訴人之660萬元（本金及匯豐銀行貸款），承諾會分期償
    還給被上訴人。
四、被上訴人又主張：伊提供系爭房地供擔保，向匯豐銀行借貸
    500萬元借予上訴人供豐園公司使用，並約定由上訴人清償
    系爭貸款，詎上訴人未依約清償，伊乃代上訴人向匯豐銀行
    清償貸款273萬440元，扣除伊已受償之抵押債權53萬4,292
    元後，上訴人尚應給付伊219萬6,148元。然此為上訴人所否
    認，並以前開情詞置辯。則本件所應審究者厥為：被上訴人
    請求上訴人給付被上訴人向匯豐銀行清償系爭房地設定抵押
    之債權餘額219萬6,148元及遲延利息，有無理由？茲分別論
    述如下：
  (一)按「解釋契約，固須探求當事人立約時之真意，不能拘泥於
    契約之文字，但契約文字業已表示當事人真意，無須別事探
    求者，即不得反捨契約文字而更為曲解。」（最高法院17年
    上字第1118號判例參照）。又契約成立後，債務人有依契約
    內容而為履行之義務。另主張常態事實者，就其事實無庸舉
    證，主張變態事者，應就變態事實負舉證義務，此為舉證責
    任分配原則。
  (二)本件上訴人固抗辯：借貸協議書並未載明向匯豐銀行貸款應
    由上訴人一人歸還云云，然為被上訴人所否認。經查，兩造
    簽立之借貸協議書第4條第2項第2款（銀行貸款部分之償還
    方式）（A）約定：「貸款金額為新台幣500萬元，貸得之金
    額提供豐園公司使用，由乙方（即上訴人）負責依計畫5 年
    內償還之。」；（B）並載明：「60期本金為每期69,608 元
    ，銀行貸款利率為（8.85％），每期應繳利息金額33,828元
    ，總計為每期應繳納金額為103,436元，銀行貸款10年期，
    由乙方（即上訴人）負責5年內清償完畢，……」等語（見
    原審卷第12、13頁），從上開借貸協議書之內容，已明確表
    示向匯豐銀行借款500萬元，兩造已約定應由上訴人負責在5
    年內清償完畢。上訴人如主張上開文字之意思並非其字面之
    意思，自應就此部分變態之事實，負舉證責任。再參酌上訴
    人於88年4月2日書立切結書（見本院卷第99頁），承諾按照
    借貸協議書之約定，如數清償匯豐銀行之貸款，且原審提示
    另案即台北地院台北簡易庭92度北簡字第16233號卷第110頁
    之切結書：「立書人陳傳興共積欠被上訴人6,600,000元（
    本金及匯豐銀行貸款），承諾會分期償還給被上訴人」之內
    容，詢問上訴人訴訟代理人當初為何要簽該切結書，據上訴
    人訴訟代理人陳稱：「這上面是我簽名，因為原告（即被上
    訴人）要我負連帶保證……」等語（見原審卷第105頁），
    衡諸一般常情，若上訴人依借貸協議書並無義務償還上開積
    欠匯豐銀行之貸款，則上訴人之訴訟代理人（即上訴人之父
    ）焉有願意簽立上開切結書表示要負高達660萬元之連帶保
    證責任呢？從而，仍應認兩造於簽立借貸協議書時，已有約
    定向匯豐銀行借款500萬元，應由上訴人負責在5年內清償完
    畢，此為上訴人依借貸協議書第4條第2項第2款（B）之約定
    應負之契約義務。上訴人此部分之抗辯，自不足採。
  (三)上訴人又抗辯：被上訴人於刑事附帶民事訴訟所提出之同一
    請求，業經本院判決駁回。向匯豐銀行所借貸款，均供豐園
    公司使用，之後之貸款也是由豐園公司支付。伊就豐園公司
    之出資比例為百分之二十，被上訴人向匯豐銀行清償系爭房
    地設定抵押之債權金額2,730,440元，伊僅需負擔其中546,
    088元云云。然查，關於被上訴人於刑事附帶民事訴訟對於
    上訴人所提出之同一請求，經本院判決駁回之原因，是因為
    上訴人被訴背信案件，台北地院以95年度易字第354號判決
    諭知無罪，經檢察官提起上訴，本院95年度上易字第829號
    刑事判決駁回檢察官之上訴，併以95年度附民字第90號民事
    判決駁回被上訴人之訴（見原審卷第36至38頁），顯未經實
    體判決，且與本件起訴認定之事實無涉。次查，上訴人對於
    匯豐銀行之500萬元貸款，依借貸協議書第4條第2項第2款（
    B）之約定，應負責在5年內清償完畢，已如前述。且上開借
    貸協議書亦無就匯豐銀行之貸款本息應由豐園公司支付之約
    定，或是就上訴人應負之上開償還義務，有任何以豐園公司
    之出資比例作為清償之限度，雖被上訴人就清償匯豐銀行貸
    款本息之款項，係由豐園公司帳內支付，並不爭執，惟此並
    不影響上訴人清償之義務。上訴人此部分之抗辯，亦不足採
    。
  (四)次按借貸協議書第9條約定：「乙方（即上訴人）如違約，
    甲方（即被上訴人）得不經催告，逕行終止本合約並得要求
    乙方一次清償借款，及辦理塗銷匯豐銀行之貸款抵押設定。
    」（原審卷第16頁），而借貸協議書所載向匯豐銀行借款
    500萬元，依借貸協議書第4條第2項第2款（B）之約定，應
    由上訴人負責在5年內清償完畢，此為上訴人之契約義務。
    經查，上訴人僅繳付部分積欠匯豐銀行之本息後，即未再繳
    納，經匯豐銀行向法院聲請本票強制執行之裁定，被上訴人
    為保全系爭房地，遂於92年4月18日代上訴人清償積欠匯豐
    銀行之金額2,730,440元，嗣被上訴人於板橋地院91年度執
    字第15778號強制執行事件受分配之抵押債權金額為53萬4,
    292元，為兩造所不爭執，則被上訴人向匯豐銀行清償系爭
    房地設定抵押之債權餘額為219萬6,148元（即2,730,440元
    -534,292元=2,196,148元）。上訴人上開僅繳付部分積欠匯
    豐銀行之本息後，即未再繳納之事實，已違反借貸協議書第
    4條第2項第2款（B）之約定，自屬違約。故被上訴人依借貸
    協議書第9條請求上訴人給付2,196,148元及法定遲延利息，
    即有理由。
五、綜上所述，被上訴人主張：伊提供系爭房地供擔保，向匯豐
    銀行借貸500萬元借予上訴人供豐園公司使用，並約定由上
    訴人清償系爭貸款，詎上訴人未依約清償，伊乃代上訴人向
    匯豐銀行清償貸款273萬440元，扣除伊已受償之抵押債權53
    萬4,292元後，上訴人尚應給付伊219萬6,148元，為可採。
    上訴人抗辯：借貸協議書並未載明向匯豐銀行貸款應由伊一
    人歸還，伊為股東，僅就出資比例負責，被上訴人不得要求
    伊代為清償，為不可採。從而，被上訴人依借貸協議書第9
    條、民法第312條規定，請求上訴人一次清償2,196,148元，
    及自支付命令送達翌日（即95年9月2日）起至清償日止，按
    年息百分之五計算之法定遲延利息，即屬有據，應予准許。
    是則原審判命上訴人如數給付，於法並無不合。上訴意旨指
    摘原判決不當，求予廢棄改判，為無理由，應予駁回。
六、本件事證已臻明確，兩造其餘陳述及攻擊防禦方法，經審酌
    後核與判決結果不生影響，爰不再一一論述，附此敘明。
據上論結，本件上訴為無理由，依民事訴訟法第449條第1項、第
78條，判決如主文。
中    華    民    國    97    年    3     月    25    日
                    民事第三庭
                        審判長法  官 林敬修
                              法  官 藍文祥
                              法  官 黃騰耀
正本係照原本作成。
如不服本判決，應於收受送達後20日內向本院提出上訴書狀，其
未表明上訴理由者，應於提出上訴後20日內向本院補提理由書狀
（均須按他造當事人之人數附繕本）上訴時應提出委任律師或具
有律師資格之人之委任狀；委任有律師資格者，另應附具律師資
格證書及釋明委任人與受任人有民事訴訟法第466條之1第1項但
書或第2項（詳附註）所定關係之釋明文書影本。
中    華    民    國    97    年    3     月    26    日
                              書記官 秦仲芳
附註：
民事訴訟法第466條之1（第1項、第2項）：
對於第二審判決上訴，上訴人應委任律師為訴訟代理人。但上訴
人或其他法定代理人具有律師資格者，不在此限。
上訴人之配偶、三親等內之血親、二親等內之姻親，或上訴人為
法人、中央或地方機關時，其所屬專任人員具有律師資格並經法
院認為適當者，亦得為第三審訴訟代理人。


司法院資訊處製作；財團法人民間司法改革基金會備份。
